【裁判字號】    98,訴,2054
【裁判日期】    990528
【裁判案由】    殺人未遂
【裁判全文】
臺灣臺北地方法院刑事判決              98年度訴字第2054號
公  訴  人  臺灣臺北地方法院檢察署檢察官
被      告  乙○○
選任辯護人  宋皇佑律師
上列被告因殺人未遂案件，經檢察官提起公訴（98年度偵字第24
608 號），本院判決如下：
    主  文
乙○○殺人未遂，處有期徒刑年年貳月。扣案之水果刀壹把沒
收。
    事  實
一、乙○○因長期患有精神分裂症、情感性精神病（躁鬱症）及
    情感型精神分裂症，有幻聽、激躁、失眠、易怒、暴力傾向
    、想法固執、多疑妄想等症狀，長期受上開精神病症狀之影
    響，對別人之言行加以扭曲，產生之情緒反應異於常人，因
    精神障礙或其他心智缺陷，致其辨識行為違法或依其辨識而
    行為之能力有顯著降低之情形。緣於民國98年10月13日，乙○○前往丙○○與甲○○共同經營之「好朋友卡拉OK」（址
    設於臺北市信義區○○○路88號）店內，因當時丙○○開玩
    笑拿客人喝剩尚有酒之酒瓶倒在乙○○之頭上，淋濕乙○○
    之頭髮，致乙○○非常憤怒，乃向管區員警、里長反應，要
    求調監視錄影，惟未獲回應，終無法控制自己情緒而意欲報
    復，其可預見頸部、背部係人體重要部位，如以刀子猛剌將
    可能造成死亡之結果，竟不違背其本意，基於殺人之不確定
    犯意，先以報紙將其購買之水果刀包裹住並藏於西裝外套內
    ，於同年10月15日上午11時55分許，進入上開卡拉OK店後，
    不發一語，趁丙○○蹲著開啟冷氣背對著伊時，取出水果刀
    朝丙○○之背部、頸部、左手臂猛刺、猛砍數刀，致丙○○
    倒臥血泊中，受有左胸及背部刀傷合併血氣胸、右側頸部、
    左側臉部、右肩及背部深度撕裂傷合併多條肌肉及神經斷裂
    等傷害，丙○○之合夥人甲○○在場見狀即衝出門外大聲呼
    叫救人，幸經附近送貨之丁○○發現後報警，並將丙○○送
    醫急救後始倖免於難而未生死亡之結果。乙○○行兇後即自
    行離開該店並將水果刀丟棄在中坡南路90號火鍋店旁邊的防
    火巷內，嗣為警於附近中坡南路58號旁協和工商人行道查獲
    ，並至前開防火巷內扣得上開水果刀1 把。
二、案經丙○○訴由臺北市政府警察局信義分局報請臺灣臺北地
    方法院檢察署檢察官偵查起訴。
    理  由
一、證據能力方面：按被告以外之人於審判外之言詞或書面陳述
    ，除法律有規定者外，不得作為證據；又被告以外之人於偵
    查中向檢察官所為之陳述，除顯有不可信之情況者外，得為
    證據，刑事訴訟法第159 條第1 項、第159 條之1 第2 項分
    別定有明文。本件證人甲○○、丁○○、鄭秋芬於檢察官偵
    訊中所為之陳述，業經依法具結，經核並無顯不可信之特別
    情況，且被告及辯護人均不爭執其證據能力，自有證據能力
    。又本院認定事實所引用之下列供述證據（含文書證據），
    被告及辯護人、檢察官於本院審判中對於證據能力均未表示
    爭執，且迄言詞辯論終結前亦未再聲明異議，本院審酌上開
    證據資料製作時之情況，尚無違法不當及證明力明顯過低之
    瑕疵，亦認為以之作為證據應屬適當，是依刑事訴訟法第15
    9 條之4 、第159 條之5 等規定，均有證據能力，合先敘明
    。
二、訊據被告對於前揭時地持刀刺傷告訴人丙○○之事實坦承在
    卷，惟矢口否認有何殺害告訴人之犯意，辯稱：案發前告訴
    人叫伊喝酒，伊說伊不能喝，告訴人說沒有給她面子，就潑
    伊酒，後來伊要去告訴人店裡調閱錄影帶，看告訴人有沒有
    潑酒，問告訴人為什麼要潑伊酒，告訴人說不可以嗎，伊當
    時非常生氣，加上伊本身患有精神分裂症，又沒有吃藥，案
    發前一天晚上又喝酒，睡不著覺，案發當日遂拿水果刀進入
    店內從告訴人背後刺了三刀，實際砍了幾刀伊並不知道，當
    時伊頭也暈了，並沒有殺害告訴人之意思，伊現在也很後悔
    云云。
三、本院查：
（一）被告於前揭時地持預藏的水果刀，朝告訴人丙○○之背部
      、頸部、左手臂猛刺，致其受有左胸及背部刀傷合併血氣
      胸、右側頸部、左側臉部、右肩及背部深度撕裂傷合併多
      條肌肉及神經斷裂等傷害，除據被告供承在卷外，復有國
      防醫學院三軍總醫院附設民眾診療服務處出具之診斷證明
      書2 份、告訴人受傷後手術縫合之照片多張在卷可稽（見
      偵卷第63之1 至69頁），及扣案之水果刀1 把可資佐證。
（二）按刑法上殺人與傷害罪之區別，應以加害人有無殺意為斷
      ，以戕害他人生命之故意，著手於刺殺之實行而未發生死
      亡之結果，為殺人未遂；倘無使人喪失生命之故意，僅在
      使其身體、健康受到傷害，則為傷害罪，二罪皆發生傷害
      之結果，祗其主觀犯意及身體傷害程度不同而已。被害人
      所受傷害之程度及部位，固不能據為認定有無殺人犯意之
      唯一標準，但被害人所受傷害之程度、部位，及加害人之
      下手情形如何，於審究犯意方面，仍不失為重要參考。又
      殺人未遂與傷害之區別，應以實施加害時，有無殺意為斷
      ，不能因與被害人無深仇大恨，即認無殺人之故意；被害
      人所受之傷害程度，雖不能據為認定有無殺意之唯一標準
      ，但加害人之下手情形如何，於審究犯意方面，仍不失為
      重要參考資料；至其殺意之有無，雖不以兇器之種類及傷
      痕之多少等，為絕對之認定標準，但加害人下手之部位、
      用力之程度，仍非不可藉為判斷有無殺意之心證依據。準
      此，加害人主觀上有無殺人犯意，應就一切證據詳查審認
      ，舉凡犯罪動機、案發情境、兇器種類、行兇過程、傷害
      部位、傷痕多寡、傷勢輕重、受傷處是否為致命部位及犯
      後態度等一切情狀，俱應本於經驗及論理法則，綜合判斷
      而為認定之標準。
（三）告訴人丙○○於本院到庭證述：「（問：98年10月15日中
      午乙○○走進好朋友卡拉OK店時，你是否知道？）我剛好
      開門，我當時半蹲開冷氣，我從側邊有看到被告走進來。
      （問：乙○○當天走進來之後，發生什麼事？）他穿西裝
      ，我不知道他拿水果刀，他走進來都沒有講話，當時我正
      在蹲著開冷氣，他平常都會進來晃一下就走出去，我也沒
      有理會，結果他就從我的脖子、背後這邊砍，我的右邊有
      東西擋著，所以左手伸出來掙扎，要頂住、出來，後來我
      出來他又從我背後刺下去，接著，我走到門這邊要開門，
      他又朝我的脖子右邊刺下去，而且一邊說『給你死』，整
      個過程就是這樣。（問：案發當天，乙○○刺你幾刀？）
      我有印象的是左側脖子、背部有刺我五、六刀，左手伸出
      去，他也有刺兩刀，右邊脖子後面這邊也是兩刀。」等語
      （見本院訴字卷第77頁及背面）。核與目擊證人即丙○○
      之合夥人甲○○之證述：那天中午伊跟丙○○去開店門，
      準備要開始營業，然後伊就進去櫃檯開燈，丙○○就去開
      冷氣，伊就看到被告從門安靜的走進來，沒有聽到被告講
      什麼話，被告從西裝拿出一個用報紙裹著的東西，手握在
      刀柄的地方，將刀子拿出來，這時候丙○○正在彎腰要開
      冷氣，被告就馬上拿著刀子往丙○○的背後刺一刀，抽出
      來之後，丙○○哀了一聲，沒有停頓，乙○○馬上大力又
      往下刺一刀，被告手舉的很高，刺的速度很快，好像很生
      氣一樣，伊看到之後，就趕快跑過去喊救命等情（見偵卷
      第51頁、本院訴字卷第67頁背面至第68頁）相符。且證人
      丁○○並就目擊案發過程證述：伊每天都會在那附近，幫
      附近的檳榔攤、小吃店送菸酒，當天早上11點40分左右，
      伊是先去對面檳榔攤送酒及飲料並與店家聊天，之後突然
      聽到有人尖叫，叫「救命、救命」，伊跑出檳榔攤門口看
      的時候，看到甲○○跑出來叫救命、救命，伊第一時間，
      就想說店家裡面應該有狀況，就朝店家那個方向跑進去，
      但是走到門口的時候，已經看到丙○○全身都是血，那時
      候她是站著，手沒有扶任何東西，有點站不住，要倒下去
      的樣子，伊第一個反應就是先打電話報警，往回跑去檳榔
      攤報警，報完警再往跑回好朋友卡拉OK店，那時候丙○○
      已經走出來了，走到店門口，那時候她說好痛，伊就扶著
      他，看到她全身都是血，伊有看到脖子那一刀，看到脖子
      後面那個洞，已經可以透過那個洞看到地板，我第一個反
      應就是應該已經沒救了，我就再趕快衝回去檳榔攤，叫救
      護車，伊扶丙○○的時候，她左手臂從肩膀的部位到手肘
      的部位，都有刀傷痕跡，而且整個傷勢肉都打開了，傷口
      已經很深了，伊叫完救護車後再跑回去，看到丙○○快要
      倒下去，那時伊已經不敢回去抱她，就等救護車過來，當
      時伊覺得她應該沒救了等語明確（見偵卷第51頁、本院訴
      字卷第73頁背面至第74頁）。
（四）依告訴人丙○○及證人甲○○、丁○○之證述，被告係以
      報紙將預藏的水果刀包裹住並置於所穿的西裝外套內，進
      入卡拉OK店後不發一語並取出水果刀，趁丙○○當時蹲著
      開啟冷氣而背對著被告時，接續朝丙○○之背部、頸部等
      人體重要部位迅速猛刺數刀，致其受有前述傷害，可見被
      告於下手行兇前早有準備，並非臨時起意，且丙○○當時
      係背對著被告處於毫無防備之狀態。而被告持以砍刺丙○○之水果刀，經本院勘驗結果：其全長28公分，單刀刃長
      17.5公分，且刀鋒銳利、品相極新，此有勘驗筆錄及照片
      在卷可憑（見本院訴字卷第123 頁、第131 之1 至之4頁
      ），是該水果刀由一般人觀之，即足知悉可對人之生命、
      身體造成危害而具有殺傷力無訛；而頸部、背部均為人體
      重要之部位，尤以頸部為氣管、支氣管等呼吸系統及主要
      動脈之所在，佈滿血管及神經，實不堪外力之攻擊，倘因
      受外力之擊刺，極易造成血管或氣管切斷而引發死亡之結
      果，被告為具有生活常識與社會經驗之成年人，對於持用
      上開銳利之水果刀攻擊人體之頸部、背部，極可能造成死
      亡結果乙節，當無諉稱不知之理，是被告主觀上對於持刀
      砍刺人體重要部位將會導致死亡之結果，自應有所預見。
      又被告持刀進入店內後，既係趁丙○○當時背對著自己處
      於毫無防備之狀態，持刀刺向丙○○之頸部、背部等部位
      ，並因此造成其受有左胸及背部刀傷合併血氣胸、右側頸
      部、左側臉部、右肩及背部深度撕裂傷合併多條肌肉及神
      經斷裂等傷害，觀諸丙○○之前揭診斷證明書及受傷後縫
      合照片所示（見偵卷第64至69頁），其傷口約有14處，傷
      口長度最長有12.5公分，最短亦有2.5 公分，參酌證人丁○○之證述：伊可透過丙○○脖子後面那個洞看到地板，
      丙○○左手臂從肩膀到手肘的部位，都有刀傷痕跡，而且
      整個肉都打開了，傷口已經很深了，當時伊覺得丙○○應
      該已經沒救了等情（見本院訴字卷第74頁），足見告訴人
      丙○○之頸部、背部傷勢既深且長，及佐以證人甲○○證
      稱：被告拿著刀子往丙○○的背後刺一刀抽出來之後，沒
      有停頓，馬上大力又往下刺一刀，被告手舉的很高，刺的
      速度很快，好像很生氣一樣等情（見本院訴字卷第68頁）
      ，與告訴人丙○○之證述：被告都沒有讓伊講話，只聽到
      他說「呼你死」等語（見本院訴字卷第79頁），因而綜觀
      被告所使用之兇刀、砍刺動作、行刺告訴人之部位、告訴
      人所受傷口及術後縫合等情形，足徵被告持刀砍擊告訴人
      時下手極為用力，顯有致人於死之意。再者，告訴人當時
      遭被告行兇後隨即不支倒臥血泊中，連證人丁○○當時都
      以為沒有救了，及依前揭診斷證明書所載，告訴人送醫急
      救後即接受緊急肌肉及神經縫合手術、左側胸管置放手術
      救治並住院13日可知，如有延遲送醫手術縫合，即非無可
      能發生死亡之結果，由此益見被告下手力道之猛烈，告訴
      人係及時送醫搶救始倖免於死，被告犯行因而未能得逞。
      另參酌案發前二日，被告前往卡拉OK店時，因告訴人拿客
      人喝剩尚有酒之酒瓶倒在被告之頭上，淋濕被告之頭髮，
      致被告當時非常生氣，此經證人丁○○證述屬實（見本院
      訴字卷第74頁背面），而被告因此曾於案發前一日叫告訴
      人不要離開，說有叫警察及里長過來等情，亦經證人甲○○供述在卷（見本院訴字卷第70頁），被告復供稱：伊想
      調閱監視影帶，有去找管區，管區不理，還有去找里長要
      調卡拉OK店之監視影帶，里長也沒有去，伊就越生氣等語
      （見本院訴字卷第123 頁背面、第124 頁），可見被告非
      常介意遭到告訴人以此方式羞辱，並非無報復告訴人之犯
      罪動機。準此，被告行兇時，應可預見持刀朝人頸部、背
      部猛烈刺砍，有導致告訴人發生死亡結果可能，卻在不違
      背其本意下而為之，故被告主觀上具有殺人之不確定故意
      至明，被告及辯護人所辯被告並無殺人之犯意云云，顯非
      可採。
（五）綜上所述，本案事證明確，被告殺人未遂之犯行，洵堪認
      定，應依法論科。
四、論罪科刑部分：
（一）核被告所為，係犯刑法第271 條第2 項、第1 項之殺人未
      遂罪。被告已著手於殺人犯行，惟被害人未生死亡之結果
      ，所為屬未遂犯，爰依刑法第25條第2 項之規定減輕其刑
      。
（二）按行為時因精神障礙或其他心智缺陷，致不能辨識其行為
      違法或欠缺依其辨識而行為之能力者，不罰；行為時因前
      項之原因，致其辨識行為違法或依其辨識而行為之能力，
      顯著減低者，得減輕其刑，刑法第19條第1 項、第2 項分
      別定有明文。又刑法上之心神喪失與精神耗弱，應依行為
      時精神障礙程度之強弱而定，如行為時之精神，對於外界
      事務全然缺乏知覺理會及判斷作用，而無自由決定意思之
      能力者，為心神喪失，如此項能力並非完全喪失，僅較普
      通人之平均程度顯然減退者，則為精神耗弱。至精神是否
      耗弱，抑達喪失狀況，乃屬醫學上精神病科之專門學問，
      若經專門精神病醫學研究之人員予以診察鑑定，自足資為
      判決之基礎，此有最高法院26年渝上字第237 號判例、47
      年台上字第1253號判例意旨、81年度台上字第2299號判決
      意旨可資參照。查被告為中度精神疾病患者，此有中華民
      國身心障礙手冊影本在卷可稽（見偵卷第18頁），因長期
      患有精神分裂症、情感性精神病（躁鬱症）及情感型精神
      分裂症，自76年起即在臺北榮民總醫院接受治療，其症狀
      有幻聽、激躁、失眠、易怒、暴力傾向、想法固執、多疑
      妄想等症狀，自94年7 月18日至98年8 月29日於新店慈濟
      醫院精神科門診規則治療，於98年9 月15日因藥物過量自
      殺企圖被送至台北市立聯合醫院忠孝院區急診室處理，又
      於98年9 月21日至該醫院精神科門診就診，有幻聽及被害
      妄想，診斷為情感性精神分裂症，經藥物治療又於同年10
      月12日就診等情，此有臺北榮民總醫院函復被告之病歷、
      臺北市立聯合醫院函復被告之病歷影本附卷可參，而經本
      院函請臺北榮民總醫院鑑定被告行為時之精神狀態，據該
      院鑑定結果認為：「紀員（即被告）案發時之行為雖無法
      確認是完全受精神病症之控制（如受被害妄想之控制或幻
      聽之指使），紀員亦非依智能障礙之人，然紀員案發時精
      神狀態應受長期精神病症狀之影響，紀員對別人之言行加
      以扭曲，產生之情緒反應異於常人，使紀員當時衝動控制
      能力顯著降低，故紀員於案發行為時有因精神障礙或其他
      心智缺陷，致其辨識行為違法或依其辨識而行為之能力顯
      著降低之情形」，此有行政院國軍退除役官兵輔導委員會
      臺北榮民總醫院99年4 月23日北總精字第0990008948號函
      送之精神狀況鑑定書在卷可參（見本院訴字卷第114 頁至
      第115 頁背面）。再參酌被告於案發前3 日即因前開精神
      分裂症而就醫，於翌日（10月13日）旋遭告訴人以酒瓶在
      頭上潑灑酒水之刺激，依其所患上開被害妄想等症狀因此
      反應過度而無法控制自己之衝動，衡情實屬可能，故可認
      被告於行為時確有因上開精神障礙或心智缺陷，致其辨識
      其行為違法或依其辨識而行為之能力顯著減低之情形，爰
      依刑法第19條第2 項之規定減輕其刑，並遞減輕之。至於
      有刑法第19條第2 項之原因，其情狀足認有再犯或有危害
      公共安全之虞時，於刑之執行完畢或赦免後，令入相當處
      所，施以監護處分，刑法第87條第2 項固有明文，然依被
      告之前案紀錄所載，除本案外並無其他暴力犯罪前科，又
      參酌證人甲○○之證述：被告平時言行舉止都很正常，酒
      品沒有不良，喝酒之後都沒有發生什麼衝突、不愉快等情
      （見本院訴字卷第67頁背面），且告訴人除灑酒事件外亦
      未曾與吵過架（見本院訴字卷第79頁），衡情本案應屬被
      告受到告訴人嚴重刺激下所生之偶發狀況，又被告自98年
      10月16日經本院裁定羈押於臺灣臺北看守所，看守所有施
      以必要之醫療，被告有持續服用精神用藥，99年3 月23日
      經戒護送台北榮民總醫院進行精神鑑定，於鑑定過程中被
      告意識清楚，情緒尚穩定，無明顯之衝動行為，此有前揭
      臺北榮民總醫院精神狀況鑑定書可稽（見本院卷第115 頁
      ），可見監所人員對於被告所患之精神疾病予以適當之就
      診、服藥，病情得以有效控制，且本案經本院宣告執行有
      期徒刑3 年2 月，迨被告合於假釋之規定，其執行猶需達
      1 年7 月，被告經此長期間之監禁，期間監所持續施以必
      要之醫療，實無其他證據足認被告出監後有再犯及危害公
      共安全之虞，故本案尚無依刑法第87條第2 項規定令被告
      入監護處所施以監護之必要，附此敘明。
（三）爰審酌被告因遭告訴人丙○○以酒瓶潑酒，竟情緒失控，
      持刀刺殺告訴人，造成其受有左胸及背部刀傷合併血氣胸
      、右側頸部、左側臉部、右肩及背部深度撕裂傷合併多條
      肌肉及神經斷裂等傷害，觀諸告訴人丙○○所受傷口約有
      14處、傷痕既深且長，傷勢非輕，且依證人鄭秋芬所述，
      告訴人因此傷害而手部無法舉高，已造成告訴人身體及精
      神上均受有相當程度之痛苦，迄今仍未能給予告訴人適當
      之賠償，以彌補告訴人所受損害，又被告犯後未能完全坦
      承犯行之態度，暨參酌被告之犯罪動機、行為時所受之刺
      激、被告與告訴人之關係、素行、手段、國小之教育程度
      、生活狀況、職業、所生危害程度等一切情狀，量處如主
      文所示之刑，以資懲儆。
（四）又扣案之水果刀1 把，為被告於菜市場所購得（見本院聲
      羈卷第5 頁背面），且為供本件犯罪所用之物，業據被告
      供明在卷，爰依刑法第38條第1 項第2 款規定，併予宣告
      沒收之。
據上論斷，應依刑事訴訟法第299 條第1 項前段，刑法第271 條
第2 項、第1 項、第25條第2 項、第19條第2 項、第38條第1 項
第2 款，判決如主文。
本案經檢察官呂俊儒到庭執行職務。
中    華    民    國    99    年    5     月    28    日
                刑事第十九庭審判長法  官  林婷立
                                  法  官  高若珊
                                  法  官  吳俊龍
上正本證明與原本無異。
如不服本判決應於收受送達後10日內向本院提出上訴書狀，並應
敘述具體理由；其未敘述上訴理由者，應於上訴期間屆滿後20日
內向本院補提理由書（均須按他造當事人之人數附繕本）「切勿
逕送上級法院」。
                                  書記官  劉俊源
中    華    民    國    99    年    5     月    28    日
附錄本判決論罪法條：
中華民國刑法第271條
（普通殺人罪）
殺人者，處死刑、無期徒刑或 10 年以上有期徒刑。
前項之未遂犯罰之。
預備犯第 1 項之罪者，處 2 年以下有期徒刑。

司法院資訊處製作；財團法人民間司法改革基金會備份。
